---
title: "Struktury a indexace"
subtitle: "Zpracovávání výzkumných dat pomocí jazyka R"
title-slide-attributes:
  data-background-color: rgb(233, 84, 32)
format:
  revealjs:
    self-contained: true
    theme: default
    scrollable: true
    footer: "[Zpracovávání výzkumných dat pomocí jazyka R](https://luc-hoskova.github.io/introR_CUNI/) | [Lucie Hošková](https://orcid.org/0009-0001-9695-2342)"
engine: knitr
filters:
  - webr
execute:
  echo: true
  warning: false
  cache: true
---

## Program

::: incremental
-   opakování z minulé hodiny
-   kontrola domácího úkolu
-   funkce v R a jejich syntax
-   datové struktury v R
-   
:::

## Kontrola domácí práce

::: incremental
1.  vytvoření RProjektu

2.  nový R skript

3.  nahrání uložených dat

    ```{r}
    load("promenne.RData")
    ```

    Jde nahrát RData soubor i jiným způsobem? Jaké jsou nevýhody tohoto přístupu?

4.  výpočet toho, kolik zaměstnanců s daným platem jde nabrat na specifikovanou dobu měsíců

    ```{r}
    (rozpocet%/%plat)/pocetMesicu
    ```

5.  A nešlo by to jinak?

    ```{r}
    identical((rozpocet%/%plat)/pocetMesicu, (rozpocet/plat)%/%pocetMesicu)
    ```
:::

## Funkce v R

Nedílnou součástí kódu v R jsou takzvané funkce. Jedná se o **příkazy, které provedou specifickou akci za vámi definovaných podmínek**.

`název funkce(název argumentu = parametry argumentu)`

Pomocí funkce `seq` vygeneruj sekvenci s rozestupem po 3 od 10 do 20.

```{r}
seq(from = 10, to = 20, by = 3)
```

::: fragment
Co bude výsledkem následujícího kódu?

```{webr}
seq(from = 2, to = 10, length.out = 5)
```
:::

------------------------------------------------------------------------

### Lze psát příkazy i bez definování argumentů?

```{r}
rep("ID", 5)
```

::: fragment
Ano; bez definování názvu argumentu se pracuje s jeho pořadím.
:::

::: fragment
Je pořadí argumentů důležité? Ovlivní výsledek?

```{webr}
rep(x = "vzorek", times = 10)
```

```{webr}
rep(times = 10, x = "vzorek")
```
:::

::: fragment
::: callout-caution
## Pozor!

Na pořadí argumentu nezáleží, dokud jasně **definujeme k jakému argumentu parametr patří**.
:::
:::

::: fragment
Jaký bude výsledek těchto kódů? Jsou totožné?

```{webr}
rep(10, "vzorek")
rep(times = 10, x = "vzorek")
```
:::

## Rozdíl mezi `=` a `<-`

Možná jste se setkali s tím, že někdo zapisuje proměnné pomocí operátoru =. Funguje to?

```{r}
x = 6
x + 1
```

Proč se proto místo toho používá `<-` ?

```{r}
rep(osobaID <- 5, 3)
osobaID + 4
```

::: fragment
::: callout-tip
## R umožňuje provádět akce uvnitř "jiných akcí"

V tomto případě určujeme argument na první pozici, a zároveň jeho hodnotu ukládáme do proměnné `osobaID`.
:::
:::

------------------------------------------------------------------------

Co bude výsledkem následujícího kódu?

```{webr}
rep(osobaID_2 = 5, 3)
osobaID_2 + 4
```

::: fragment
Na jaké problémy zde narazíme?
:::

::: incremental
-   `osobaID` není argument funce `rep`

-   operátor `=` ve funkci neznamená přiřazení, ale určení argumentu

-   nedošlo k zapsání do globálního prostředí a tuto neexistující proměnnou proto nelze používat
:::

## Samostatné cvičení

1.  Mohu zapsat sekvenci od 1 do 10 s počtem hodnot 3 pomocí následujícího kódu? Pokud ne, proč?

    ```{webr}
    seq(1, 10, 3)
    ```

2.  Bez spuštění kódu určete, jaký bude výsledek této funkce. Používejte nápovědu, zkuste si jednotlivé části rozepsat.

    ```{webr}
    length(rep(seq(2, 10, 2), 3))
    ```

```{r}
#| echo: false
countdown::countdown(minutes = 5,
                     seconds = 0,
                     start_immediately = FALSE,
                     warn_when = 120,
                     top = "0")
```

------------------------------------------------------------------------

1.  Mohu zapsat sekvenci od 1 do 10 s počtem hodnot 3 pomocí následujícího kódu?

```{r}
seq(1, 10, 3)
```

::: fragment
Ne, jelikož argument na třetí pozici v této funkci není `length.out`, který určuje délku sekvence, ale `by`, který určuje periodu.

V tomto případě určujeme argument na první pozici, a zároveň jeho hodnotu ukládáme do proměnné `osobaID`.

::: callout-important
## Čtěte dokumentaci pozorně!

R dokumentace je psana mnoha lidmi a nemusí být vždy konzistentní.
:::
:::

------------------------------------------------------------------------

::: fragment
2.  Bez spuštění kódu určete, jaký bude výsledek této funkce. Používejte nápovědu, zkuste si jednotlivé části rozepsat.

```{r}
length(rep(seq(2, 10, 2), 3))
```
:::

::: fragment
Funkce `length` zjišťuje, jaká je "délka", jaký je počet hodnot. Potřebujeme proto spočítat, kolik hodnot nám vznikne jako výsledek funkce `rep`.
:::

::: fragment
Funkce `rep` nám zde třikrát zopakuje výsledek daný funkcí `seq`.
:::

::: fragment
Funkce `seq(2, 10, 2)` by zde mohla být zapsána na základě pořádí argumentů i jako `seq(from = 2, to = 10, by = 2)`. Výsledkem je tak sekvence `2  4  6  8 10`, která má pět čísel.
:::

::: fragment
Třikrát se tedy zopakuje sekvence pěti čísel, což znamená že **výsledek je patnáct**.
:::

## Vnořování funkcí

Jak bylo vidět v přechozích částech, R umožňuje používat funkce uvnitř dalších funkcí.

Pro R je hlavně důležité, aby **hodnoty v jednotlivých argumentech splňovaly jejich podmínky, nikoliv v jaké podobě tyto hodnoty do funkce vstupují**.

```{r}
trojka <- 3
rep(x = seq(1, 10, 3), times = trojka)
```

V určité chvíli je ovšem dobré **přemýšlet i o čitelnosti samotného kódu**.

Který z následujících kódů je čitelnější?

```{r}
sample(x = rep(x = seq(1, 10, 3), times = 2), size = 4, replace = FALSE)
```

nebo

```{r}
opakovani <- rep(x = seq(1, 10, 3), times = 2)

sample(x = opakovani, size = 4, replace = FALSE)
```

## Datové struktury v R

### Vektor

> **série za sebou jdoucích hodnot totožného datového typu**

-   vektor o jedné hodnotě je někdy nazýván *atomický vektor* či *skalár*

-   jednodimenzionální (důležité hlavně při vyhledávání)

-   při použití více datových typů dochází k nucené konverzi do jednotného typu

```{r}
seq(1, 10, 2)
```

------------------------------------------------------------------------

#### Jakými jinými způsoby můžeme vektory vytvořit?

-   symbol `:` vytvoří sérii čísel v daných mezích

    -   rozestup vždy po jedné

```{r}
-5:3
0.65:9.18
```

-   funkce `c` spojí hodnoty jakéhokoliv typu do vektoru

```{r}
c("jmeno", "prijmeni")
c(1, 5, 77)
```

-   **způsobů je mnohem více**, tyto se ale hodí znát

## Potenciální zádrhely

Co se stane po projetí následujícího kódu?

```{webr}
c(6, TRUE, 2:6, "8", 7)
```

::: fragment
Datový typ vektoru bude **automaticky převeden na charakterový**, jelikož vektor v sobě **kombinuje několik datatypů** dohromady.
:::

Jaký bude datový typ následujícího vektoru?

```{r}
vektorNA <- c(NA, 6, 9)
```

::: fragment
NA označuje chybějící hodnotu, nikterak neurčuje samotný datový typ hodnoty.
:::

::: fragment
::: callout-tip
Ke zjištění datového typu je možné použít funkci `mode`.

```{r}
mode(vektorNA)
```
:::
:::

## Pojmenovávání hodnot ve vektoru

Jednotlivé hodnoty ve vektoru je možné si pojmenovat.

```{r}
jmena <- c(jan = 22, dan = 667, sam = 6)
names(jmena) #jake pojmenovani ma danna promenna?
```

Tato funkcionalita se hodí hlavně při vyhledávání (indexování) jednotlivých hodnot. Více o indexování si řekneme v následující sekci.

Jaká jména má následující vektor?

------------------------------------------------------------------------

### Co když si chci zpětně vektor pojmenovat?

```{r}
vektorBezJmen <- c("Škoda", "Hyundai", "Vespa"); vektorBezJmen
names(vektorBezJmen) #ma vektorBezJmen jmena?
names(vektorBezJmen) <- c("Česko", "Japonsko", "Itálie"); vektorBezJmen
names(vektorBezJmen)
```

::: callout-tip
## Přiřazováním můžete měnit existující hodnoty

Přiřazování neslouží pouze k vytváření proměnných, může na nich provádět i změny. Nemusí se jednat pouze o celé proměnné (které jsou pouze pojmenováním určité hodnoty či jejich skupiny) ale i specifické hodnoty uvnitř nich či hodnoty je popisující.
:::

## Samostatné cvičení

1.  Vypište alespoň tři rozdílné způsoby, jak získat následující vektor:

2.  
