---
title: "Struktury a indexace"
subtitle: "Zpracovávání výzkumných dat pomocí jazyka R"
title-slide-attributes:
  data-background-color: rgb(233, 84, 32)
format:
  revealjs:
    self-contained: true
    theme: default
    scrollable: true
    footer: "[Zpracovávání výzkumných dat pomocí jazyka R](https://luc-hoskova.github.io/introR_CUNI/) | [Lucie Hošková](https://orcid.org/0009-0001-9695-2342)"
engine: knitr
filters:
  - webr
execute:
  echo: true
  warning: false
  cache: true
---

## Program

::: incremental
-   opakování z minulé hodiny
-   kontrola domácího úkolu
-   funkce v R a jejich syntax
-   datové struktury v R
-   ukládání dat do proměnných
-   operátory
-   etiketa psaní kódu
-   working directory
-   RProjekty, .RData
:::

## Kontrola domácí práce

::: incremental
1.  vytvoření RProjektu

2.  nový R skript

3.  nahrání uložených dat

    ```{r}
    load("promenne.RData")
    ```

4.  výpočet toho, kolik zaměstnanců s daným platem jde nabrat na specifikovanou dobu měsíců

    ```{r}
    (rozpocet%/%plat)/pocetMesicu
    ```

5.  A nešlo by to jinak?

    ```{r}
    identical((rozpocet%/%plat)/pocetMesicu, (rozpocet/plat)%/%pocetMesicu)
    ```
:::

## Funkce v R

Nedílnou součástí kódu v R jsou takzvané funkce. Jedná se o **příkazy, které provedou specifickou akci za vámi definovaných podmínek**.

`název funkce(název argumentu = parametry argumentu)`

Pomocí funkce `seq` vygeneruj sekvenci s rozestupem po 3 od 10 do 20.

```{r}
seq(from = 10, to = 20, by = 3)
```

Co bude výsledkem následujícího kódu?

```{webr}
seq(from = 2, to = 10, length.out = 5)
```

------------------------------------------------------------------------

Lze psát příkazy i bez definování argumentů?

```{r}
rep("ID", 5)
```

Je pořadí argumentů důležité?

```{r}
rep(x = "vzorek", times = 10)
```

```{webr}
rep(times = 10, x = "vzorek")
```

Na pořadí argumentu nezáleží, dokud jasně **definujeme k jakému argumentu parametr patří**.

Jaký bude výsledek tohoto kódu? Je totožný s výsledkem z předchozí ukázky?

```{webr}
rep(10, "vzorek")
```

## Rozdíl mezi = a \<-

sss

```{r}
rep(osobaID <- 5, 3)
osobaID + 4
```

ll

```{webr}
rep(osobaID = 5, 3)
osobaID + 4
```

## Vnořování funkcí

dd

## Funkce `help`

kk

## Procvičení
