---
title: "Transformace dat"
subtitle: "Zpracovávání výzkumných dat pomocí jazyka R"
title-slide-attributes:
  data-background-color: rgb(233, 84, 32)
format:
  revealjs:
    self-contained: true
    theme: default
    scrollable: true
engine: knitr
filters:
  - webr
execute:
  echo: true
  warning: false
  cache: true
---

## Program

::: incremental
-   opakování z minulé hodiny
-   kontrola domácího úkolu
-   datové struktury v R
-   indexace
:::

## Kontrola domácí práce

::: incremental
1.  Mají všichni stažený balíček `tidyverse`?

2.  vytvoření RProjektu

3.  nový R skript

4.  nahrání uložených dat

    ```{r}
    load("promenne.RData")
    ```

    Jde nahrát RData soubor i jiným způsobem? Jaké jsou nevýhody tohoto přístupu?

5.  výpočet toho, kolik zaměstnanců s daným platem jde nabrat na specifikovanou dobu měsíců

    ```{r}
    (rozpocet%/%plat)/pocetMesicu
    ```

6.  A nešlo by to jinak?

    ```{r}
    identical((rozpocet%/%plat)/pocetMesicu, (rozpocet/plat)%/%pocetMesicu)
    ```
:::

## Načítání dat do R

Abychom mohli data v R používat, musíme je nejdřív

### Vektor

> **série za sebou jdoucích hodnot totožného datového typu**

-   vektor o jedné hodnotě je někdy nazýván *atomický vektor* či *skalár*

-   jednodimenzionální (důležité hlavně při vyhledávání)
