---
title: "Transformace dat"
subtitle: "Zpracovávání výzkumných dat pomocí jazyka R"
title-slide-attributes:
  data-background-color: rgb(233, 84, 32)
format:
  revealjs:
    self-contained: true
    theme: default
    scrollable: true
engine: knitr
filters:
  - webr
webr:
  packages:
    - "dplyr"
    - "readxl"
    - "readr"
execute:
  echo: true
  warning: false
  cache: true
---

## Program

::: incremental
- opakování z minulé hodiny
- kontrola domácího úkolu
- nahrávání dat
- pipes
- chybějící hodnoty
- faktory
- změna datatypů/struktur
- balíček `dplyr`
  - filtrování
  - balíček `dplyr`
- chybějící hodnoty
:::

------------------------------------------------------------------------

## Kontrola domácí práce

### Úloha 1

::: incremental
1.  vytvoření RProjektu

2.  nový R skript

3.  nahrání uložených dat

4.  výpočet toho, kolik zaměstnanců s daným platem jde nabrat na specifikovanou dobu měsíců

5.  A nešlo by to jinak?
:::

------------------------------------------------------------------------

### S jakými soubory mohu pracovat?

Seznam souborů které má v nastaveném adresáři R dosupné naleznete bud' v okně **Files**, nebo pomocí funkce `list.files()`.

```{r}
list.files()
```

Jak vidíte, soubor nám vypíše dostupné soubory a složky v nastaveném pracovním adresáři. Co když se ale v něm chci podívat co je uvnitř specifické složky? K tomu je **potřeba ve funkci definovat nejenom název složky, ale i to, kde se tato složka nachází**.

```{r}
list.files("./images")
```

::: callout-tip
## Co znamená tečka v ./images?

`./`v kódu určuje, že se složka images nachází přímo v námi určeném pracovním adresáři.

Jedná se o takzvanou **relativní cestu** - k tomu si řekneme něco víc v sekci [Absolutní vs. relativní cesta].
:::

------------------------------------------------------------------------

#### Proč zapisujeme cestu ke složce jako textový řetězec, nikoliv jako čisté jméno? Třeba `list.files(./images)`?

::: fragment
Co znamená text, kolem kterého nejsou uvozovky?
:::

::: fragment
**Text, kolem kterého nejsou uvozovky značí proměnnou** (a nebo funkci či její argument, ale k tomu příště).

**R potřebuje znát popis specifické cesty k dané složce**. A jelikož popisek je ve své podstatě textový řetezec, musíme ho mít v uvozovkách - tak se v R označuje text.
:::

------------------------------------------------------------------------

## Domácí úkol

1.  Vyberte z čísel 1878 až 2324 pouze ty, které jsou dělitelné třemi.

2.  Vytvořte list, který bude obsahovat informace o vašem oblíbeném filmu; jeho název, kdo jej režiséroval, kdy byl vydán, alespoň tři jména herců a hereček, kteří v něm hráli, na jaké ceny byl nominován a jaké společnosti se angažovaly jako jeho producenti. Jakmile budete mít list vytvořený, připojte do seznamu herců/hereček Zaphoda Beeblebroxe.

3.  Z datasetu `dplyr::starwars` vyberte všechny charaktery, u kterých máme hodnoty ve všech sloupcích (žádné NA), které pochází z Tatooine a nejsou to Droidi. Nápověda: k výběru budete muset použít funkci. Vyhledejte si na internetu (nikoliv AI) alespoň dvě funkce, které můžete využít k vyyřešení tohoto příkladu. Váš výsledek by měl vypadat následovně:

```{webr-r}
#| context: output
starwars <- na.omit(dplyr::starwars)
starwars$name[starwars$homeworld == "Tatooine" & starwars$species != "Droid"]
```

Skript s výpočtem zašlete nejpozději do pátku před příští hodinou na [lucie.hoskova\@ruk.cuni.cz](mailto:lucie.hoskova@ruk.cuni.cz)
